臺灣臺南地方法院民事裁定　　　　　　　96年度家抗字第13號
抗　告　人　財政部國有財產局臺灣南區辦事處臺南分處
法定代理人　丙○○
送達代收人　甲○○
相　對　人　第一商業銀行股份有限公司
法定代理人　乙○○
上列抗告人因相對人就被繼承人林俊良指定遺產管理人事件，對
於民國95年12月29日本院95年度財管字第89號裁定提起抗告，本
院裁定如下：
      主      文
抗告駁回。
抗告程序費用由抗告人負擔。
      理      由
一、按先順序繼承人均拋棄其繼承權時，由次順序之繼承人繼承
    ，其次順序繼承人有無不明或第四順序之繼承人均拋棄其繼
    承權者，準用關於無人承認繼承之規定；又按繼承開始時，
    繼承人之有無不明者，由親屬會議於1個月內選定遺產管理
    人，並將繼承開始及選定遺產管理人之事由，向法院報明；
　　又按第1178條所定之期限屆滿，無繼承人承認繼承時，其遺
  　產於清償債權，並交付遺贈物後，如有賸餘，歸屬國庫；又
    按繼承人有無不明而不能依民法第1177條選定遺產管理人時
    ，得由利害關係人聲請法院選任之，民法第1176條第6項、
    第1177條、第1185條及第1178條第2項分別定有明文。
二、本件相對人即原聲請人於本院原審聲請意旨略以：被繼承人
    林俊良（男，民國○○年○月○○日生，身分證統一編號：Ｚ0000
    00000號，生前最後住所：臺南市○○區○○里○○鄰○○路
    145巷4號）於95年4月4日死亡，渠法定繼承人均已依法拋棄
    繼承，且親屬會議亦未於繼承開始後1個月內選定遺產管理
    人。又被繼承人生前向聲請人借款新臺幣465萬元，並以渠
    所有而坐落於臺南市○區○○段811之5地號土地及其上457
    建號房屋設定最高限額抵押權，以作為向相對人借款之擔保
    ，惟被繼承人尚未清償完畢即已死亡，相對人為林俊良之債
    權人而為利害關係人，為免相對人無法行使債權而影響權益
    ，為此爰聲請裁定選任財政部國有財產局臺灣南區辦事處臺
    南分處為被繼承人之遺產管理人等語。
三、原審法院裁定略以：
（一）相對人主張之上開事實，業據提出本院家事庭95年8月1日
      南院慧家儒95繼字第733號准予備查通知函影本、借款契
      約影本、不動產抵押權設定契約書影本、他項權利證明書
      影本、第一商業銀行放款戶授信明細查詢單影本等各1件
      為證，且經本院依職權調取本院95年度繼字第733號拋棄
      繼承聲請事件卷宗核閱綦詳，是相對人之主張堪信為真實
      。又查被繼承人死亡後，渠法定繼承人均已依法拋棄繼承
      權經本院准予備查，且未準用民法第1177條之規定選定遺
      產管理人，而被繼承人為相對人之債務人，故相對人以利
      害關係人之身分聲請選任被繼承人之遺產管理人，核與上
      開規定並無不合，應予准許。
（二）按公示催告期限屆滿，無繼承人承認繼承時，其遺產於清
      償債權，並交付遺贈物後，如有剩餘，歸屬國庫；又按非
      公用國有財產以財政部國有財產局為管理機關，民法第
      1185條、國有財產法第12條分別定有明文。本件被繼承人
      之法定繼承人均已依法拋棄繼承權經本院准予備查，復未
      準用民法第1177條之規定選定遺產管理人，且經本院函詢
      被繼承人之原繼承人即其配偶、父母及兄弟姊妹，渠等均
      無擔任被繼承人之遺產管理人之意願，足徵被繼承人之原
      繼承人對被繼承人林俊良遺產之處置已漠不關心。又被繼
      承人之遺產，倘無人承認繼承時，將於清償債權，交付遺
      贈物後，歸屬國庫，為使被繼承人遺產之處置順利進行，
      本院認選任財政部國有財產局臺灣南區辦事處臺南分處為
      被繼承人之遺產管理人為適當。
四、抗告意旨略以：
  （一）被繼承人死亡後，渠繼承人尚且拋棄繼承，足認被繼承
        人之遺債大於遺產。
  （二）按司法院74年10月15日臺廳1字第05786號函示第2項第3
        款：「嗣後各地方法院受理有關無人承認繼承遺產管理
        事件時，先順序繼承人均拋棄繼承，其次順序繼承人有
        無不明而應準用關於無人承認繼承之規定時，應先審核
        可否依民法第1177條規定選定遺產管理人。如無法選定
        遺產管理人者，因此類拋棄繼承事件，多屬遺債大於遺
        產，形同破產，儘量避免選任國有財產局為遺產管理人
        」，而本案極可能屬於遺債大於遺產，依據上開司法院
        函示應儘量避免選任抗告人為遺產管理人，原裁定之選
        任實有不當。又查現行法令並無已拋棄繼承之繼承人不
        可擔任遺產管理人之規定，繼承人對於被繼承人生前之
        債權債務關係最為知悉，且相關重要證件印鑑及產權證
        明等重要文件目前仍家屬保管中，足認其有協助清理遺
        產申報遺產稅之能力和道義責任，雖相對人與被繼承人
        林俊良間之債權債務關係，與繼承人並無任何關聯性存
        在，但就適任與否加以考量，除其最近親屬外，實不作
        第二人想。況不僅就被繼承人向相對人借貸款項為多少
        ，是否借款完全未清償，若已償還者係為多少，暨所提
        供之擔保物係何項擔保物，是否尚有他債權債務關係，
        均需全面予以了解，則以抗告人僅係為國有財產之管理
        機關，於被繼承人之遺債大於遺產之際，選任抗告人為
        遺產管理人，則抗告人恐力有未逮，應以被繼承人之最
        近親屬為遺產管理人最適當。
  （三）因抗告人係國庫之管理機關，故國庫對於無人承認繼承
        之遺產向有期待權，因此於被繼承人尚有剩餘遺產得以
        歸屬國庫之情形下，選任抗告人為遺產管理人方有實益
        。本件既有遺債大於遺產之虞，若選任抗告人為遺產管
        理人，抗告人仍須盡善良管理人之責任為其管理遺產、
        處理債務問題，其間所將耗費之人力、時間實難以金錢
        衡量；且管理期間所須之花費亦由國庫代為墊付，而若
        落得其遺產不足以清償，不僅國庫利益受損，更甚者，
        豈非造成浪費國家資源於少數特定人之不公現象。
五、經查：
（一）司法院之上開函示，僅謂儘量避免選任抗告人為遺產管理
      人，並非謂不得選任抗告人為遺產管理人，換言之，若法
      院認為抗告人適當時，亦得被選任為遺產管理人。因被繼
      承人生前之債權債務關係及有關產權證明文件、印鑑等相
      關文件資料，抗告人得依法定方式獲悉或取得，抗告人在
      管理遺產上並無困難，且繼承人既均已拋棄繼承，且均已
      無利害關係，若選定渠等為遺產管理人，難期渠等將來執
      行職務均能克盡職守，實不宜選任已拋棄繼承之繼承人為
      遺產管理人。
（二）被繼承人之遺產於遺產管理人完成清償債權並交付遺贈物
      等清算程序前，是否有賸餘，無從知悉，又各順序之繼承
      人均拋棄繼承者，其賸餘財產歸屬國庫，而抗告人係國有
      財產事務之管理機關，為國有財產法第9條第1項、第2項
      所明定，抗告人自備有財產管理之專才，雖抗告人經費
　　　支出屬國家資源，但保護無人繼承財產之債權人之權利，
　　　亦屬政府之義務。
六、綜上所述，本院原審選任抗告人為被繼承人之遺產管理人，
    並無不合，抗告意旨聲明廢棄原裁定，非有理由，應予駁回
    。
七、據上論結，本件抗告為無理由，爰依非訟事件法第21條第2
    項，第46條，民事訴訟法第495條之1第1項、第449條第1項
　　、第78條，裁定如主文。
中　　華　　民　　國　　96　　年　　 2　　月　　 9　　日
                      家事庭審判長 法　官  陳　美　燕
                                   法　官　謝　瑞　龍
                                   法　官　彭　振　湘
如不服本裁定，僅得於收受本裁定正本送達後10日內，以適用法
規顯有錯誤為理由，向本院提出再抗告狀（須附繕本1份及繳納
再抗告裁判費新臺幣1000元），經本院許可後始可再抗告。
中　　華　　民　　國　　96　　年　　 2　　月　　 9　　日
                                   書記官　蕭　伊　舒
